ACORDAO-COMPLETO-2575921

ACÓRDÃO 3543/2023 ATA 13/2023 - PRIMEIRA CÂMARA

VISTOS, relatados e discutidos estes autos de tomada de contas especial instaurada pela Superintendência Estadual da Funasa na Bahia em desfavor de Mario Paulo Fernandes Ribeiro, em razão da não comprovação da regular aplicação dos recursos repassados por meio de convênio firmado entre a Funasa e o município de Santanópolis/BA para execução de "melhorias sanitárias domiciliares",
ACORDAM os ministros do Tribunal de Contas da União, reunidos em sessão da 1ª Câmara, ante as razões expostas pelo relator, e com fundamento nos arts. 1º, inciso I, 16, inciso III, alínea "c", 19, 23, inciso III, 26, 28, inciso II, e 57 da Lei 8.443/1992, c/c os arts. 214, inciso III, alínea "a", 215 a 217 e 219, inciso II, do Regimento Interno, em:
9.1. rejeitar as alegações de defesa de Mario Paulo Fernandes Ribeiro;
9.2. julgar irregulares as contas de Mario Paulo Fernandes Ribeiro e condená-lo ao recolhimento aos cofres da Funasa das quantias a seguir especificadas, atualizadas monetariamente e acrescidas de juros de mora a partir das datas discriminadas até a data do pagamento:
	Data de ocorrência
	Valor histórico (R$) 

	13/11/2006
	12.856,53

	7/5/2008
	9.300,00

9.3. aplicar a Mario Paulo Fernandes Ribeiro multa no valor de R$ 5.000,00 (cinco mil reais) , a ser recolhida aos cofres do Tesouro Nacional, com atualização monetária calculada da data deste acórdão até a data do pagamento, se este for efetuado após o vencimento do prazo abaixo estipulado;
9.4. fixar prazo de 15 (quinze) dias, a contar da notificação, para comprovação, perante o Tribunal, do recolhimento das dívidas acima imputadas;
9.5. autorizar a cobrança judicial das dívidas, caso não atendidas as notificações;
9.6. autorizar, caso venha a ser solicitado e se o processo não tiver sido remetido para cobrança judicial, o pagamento das dívidas em até 36 (trinta em seis) parcelas mensais consecutivas, a primeira a ser paga no prazo acima fixado e as demais, a cada 30 (trinta) dias a contar da parcela anterior, com incidência, sobre cada valor mensal atualizado monetariamente, de juros de mora, na forma da legislação em vigor, alertando ao responsável que a falta de comprovação do recolhimento de qualquer parcela importará no vencimento antecipado do saldo devedor;
9.7. comunicar esta decisão ao responsável e à Superintendência Estadual da Funasa na Bahia.

Pessoal. Aposentadoria. Vencimento básico complementar. Lei 11.091/2005.

Primeira Câmara

3. Responsável: Mario Paulo Fernandes Ribeiro (XXX.912.375-XX).

13.1. Ministros presentes: Walton Alencar Rodrigues (Presidente), Benjamin Zymler, Jorge Oliveira (Relator) e Jhonatan de Jesus.
13.2. Ministro-Substituto presente: Weder de Oliveira.

JORGE OLIVEIRA

Inicio o relatório reproduzindo a instrução elaborada na Unidade de Auditoria Especializada em Tomada de Contas Especial (AudTCE) , que contou com o endosso dos dirigentes daquela unidade (peças 97-99) :
"INTRODUÇÃO
Cuidam os autos de tomada de contas especial instaurada pela Superintendência Estadual da Funasa na Bahia, em desfavor de Mario Paulo Fernandes Ribeiro (CPF: XXX.912.375-XX) , em razão de não comprovação da regular aplicação dos recursos repassados pela União realizadas por meio do Convênio 51/2004, de registro Siafi 518801 (peça 7) firmado entre a Funasa e município de Santanópolis/BA, e que tinha por objeto o instrumento descrito como 'MELHORIAS SANITÁRIAS DOMICILIARES.	'.
HISTÓRICO
O Convênio 51/2004 foi firmado no valor de R$ 185.400,00, sendo R$ 179.838,00 à conta do concedente e R$ 5.562,00 referentes à contrapartida do convenente. Teve vigência de 30/6/2004 a 11/2/2011, com prazo para apresentação da prestação de contas em 12/4/2011. 
Os repasses efetivos da União totalizaram R$ 179.838,00 e foram realizados em 3 parcelas: R$ 71.935,20, em 17/10/2005 (peça 23, p. 23) ; R$ 71.935,20, em 21/12/2005 (peça 23, p. 25) e R$ 35.967,60, em 17/8/2010 (peça 70, p. 11) .
Não consta dos extratos bancários (peça 70) o depósito de contrapartida.
Foi contratada para a realização das obras a empresa JSS Construções Ltda (CNPJ 04.442.819/0001-60) , conforme apontado por relação de pagamentos que totalizaram R$ 143.924,40 (peça 22) e confirmado pela movimentação bancária (peça 70, p. 5-9) .
Em 29/1/2013 houve a devolução do saldo remanescente de R$ 40.530,73 (peça 39) , o que foi considerado pelo parecer financeiro 17/2013 (peça 41) , de 3/4/2013, como a prestação de contas encaminhada, visto que foi a única documentação enviada após a notificação recebida pelo sr. Mario Paulo Fernandes Ribeiro em 18/4/2012 (peças 35 e 36) .
A prestação de contas e complementações enviadas foram analisadas por meio dos documentos constante nas peças 25, 28, 32, 41 e 53, cuja conclusão foi de não aprovação, com atribuição de dano ao erário no valor histórico de R$ 143.870,40 ao sr. Mario Paulo Fernandes Ribeiro.
Foi proposta, também, a responsabilização da contratada pelo valor histórico de R$ 49.325,43, referente à inexecução física de 22 módulos sanitários.
Os responsáveis arrolados na fase interna foram devidamente comunicados e, diante da ausência de justificativas suficientes para elidir a irregularidade e da não devolução dos recursos, em 13/9/2017, com fundamento na IN/TCU 71/2012, alterada pela IN/TCU 76/2016 e DN/TCU 155/2016, a Superintendência Estadual da Funasa na Bahia autorizou a instauração da tomada de contas especial (peça 2) . O processo foi registrado no sistema e-TCE com o número 2504/2020. 	
O fundamento para a instauração da Tomada de Contas Especial, conforme consignado na matriz de responsabilização elaborada pelo tomador de contas (peça 76) , foi a constatação da seguinte irregularidade: 
Ausência parcial de documentação de prestação de contas dos recursos federais repassados ao Prefeitura Municipal de Santanópolis/BA, no âmbito do convênio descrito como 'MELHORIAS SANITÁRIAS DOMICILIARES.'.
O prefeito sucessor, sr. Juarez Almeida Tavares, ingressou com ação civil pública por atos de improbidade praticados pelo sr. Mario Paulo Fernandes Ribeiro (peça 33) , no intuito de resguardar o erário, não cabendo sua responsabilização. Consta, também, que restituiu à Funasa o saldo remanescente da conta específica do convênio (peça 39) .
	No relatório (peça 77) , o tomador de contas concluiu que o prejuízo importaria no valor original de R$ 143.870,42, imputando-se a responsabilidade a Mario Paulo Fernandes Ribeiro, prefeito no período de 1/1/2001 a 31/12/2008, na condição de gestor dos recursos e à JSS Construções Ltda., na condição de contratada.
		Em 25/3/2021, a Controladoria-Geral da União emitiu o relatório de auditoria (peça 81) , em concordância com o relatório do tomador de contas. O certificado de auditoria e o parecer do dirigente do órgão de controle interno concluíram pela irregularidade das presentes contas (peças 82 e 83) .
	Em 30/4/2021, o ministro responsável pela área atestou haver tomado conhecimento das conclusões contidas no relatório e certificado de auditoria, bem como do parecer conclusivo do dirigente do órgão de controle interno, manifestando-se pela irregularidade das contas, e determinou o encaminhamento do processo ao Tribunal de Contas da União (peça 84) .
Na instrução inicial (peça 88) , analisando-se os documentos nos autos, concluiu-se que o dano apontado mereceria reparos. 
O convênio previa a construção de 90 módulos sanitários, todos na zona urbana do município, a serem executados com recursos do concedente, de até R$ 179.838,00, bem como a realização de despesas correntes, por conta do proponente, previstas em R$ 5.562,00 (peça 3, p. 7 e peça 7) .
O mais recente relatório de visita técnica (peça 37) , realizada em 19/7/2012, apontou que, do total de módulos, 51 foram efetivamente construídos na zona urbana. Em relação aos demais 39, construídos na zona rural sem conhecimento ou autorização da Funasa, apenas 17 foram considerados aptos a cumprir sua função social, ainda que de má qualidade.
O total de módulos construídos foi, portanto, de apenas 68, o que representaria um alcance de 75,56% dessa meta. A se considerar que o total pago à construtora foi de R$ 143.924,40, pelos 90 módulos e pela placa da obra, e que o custo efetivamente executado dos módulos, incluindo a placa da obra no valor de R$ 393,30, foi de R$ 131.067,87, houve um pagamento a maior de R$ 12.856,53, que deveriam ser ressarcido pelo sr. Mario Paulo Fernandes Ribeiro.
Os valores utilizados em despesas correntes, que totalizaram R$ 3.124,50 segundo informou o parecer financeiro (peça 41) , foram considerados irregulares pois não foi apresentada nota fiscal que permitisse estabelecer o nexo causal entre receitas e despesas. Não foi destacado no débito original pois a responsabilização foi pelo valor total transferido.
Porém, ao se analisar os extratos bancários acostados aos autos (peça 70) , não foi possível se identificar a saída desses valores da conta específica. A numeração dos cheques que constava da relação de pagamentos efetuados (peça 30, p. 3) não condizia com a numeração dos cheques debitados na conta do convênio, o que indicava terem sido pagos por meio de outra conta corrente, o que impedia identificar, inclusive, se a contrapartida do convenente foi devidamente aplicada.
Diferentemente, havia outros cheques descontados com outros valores, que não os apresentados no parecer jurídico. Partindo do princípio de que o extrato bancário emitido pelo Banco do Brasil, relacionado à C/C 6317-7 da agência 3840-7, era o documento apto a comprovar as movimentações financeiras, os valores debitados nessa conta, sem apresentação de comprovação de despesa que identificassem a destinação deveriam ser considerados como dano ao erário, por falta de nexo causal.
Assim, os três cheques pagos em 7/5/2008 (peça 70, p.10) , nos valores de R$ 8.695,50, R$ 1.395,00 e R$ 465,00, totalizando R$ 10.555,50, deveriam compor o débito atribuído ao sr. Mario Paulo Fernandes Ribeiro, e configuraram irregularidade diversa daquela identificada na construção dos módulos sanitários.
	Apesar de o tomador de contas haver incluído JSS Construções Ltda. como responsável neste processo, após análise realizada sobre a documentação acostada aos autos, concluiu-se que sua citação não deveria ser realizada, uma vez que sua notificação, por parte da autoridade administrativa competente, deu-se mais de dez anos desde o fato gerador.
Tal transcurso temporal poderia representar dificuldade ao exercício da ampla defesa e do contraditório, permitindo que o processo, em relação a esse responsável, quando da apreciação definitiva do mérito, fosse arquivado com fundamento no art. 212 do RI/TCU, por falta de pressupostos válidos de constituição e desenvolvimento.
Quanto ao prefeito sucessor, sr. Juarez Almeida Tavares, em razão de ter ingressado com ação civil pública por atos de improbidade praticados pelo sr. Mario Paulo Fernandes Ribeiro (peça 33) , no intuito de resguardar o erário, não caberia sua responsabilização. 
Ainda que, em tese, pudesse ter utilizado os recursos remanescentes do convênio a fim de reparar os serviços mal executados, o fato de a obra ter sido considerada concluída por seu antecessor (peça 19) e não se saber, ao certo, os custos necessários aos reparos, o que só foi evidenciado pelo relatório de visita de 29/9/2012, data em que o convênio não estava mais vigente, foi possível considerar sua conduta adequada.
Além disso, nunca foi chamado a se defender na fase interna a respeito de uma possível conclusão da obra e, naquele momento, já haviam passado mais de dez anos desde o término da vigência do convênio.
Consta, também, que restituiu à Funasa, o saldo remanescente da conta específica do convênio (peça 39) .
Diante disso, ainda que o valor atualizado do débito apurado (sem juros) em 1/1/2017 fosse de R$ 41.744,07, inferior ao limite de R$ 100.000,00 para constituição de TCE, o arquivamento, sem cancelamento de débito, com fundamento no art. 213 do RI/TCU, imporia ao responsável uma obrigação de ressarcimento maior que a devida, calculada com base nas apurações do tomador de contas, e o consequente enriquecimento indevido do ente estatal, uma vez que houve parcela aproveitável do objeto, concluiu-se pela necessidade de realização de citação do sr. Mario Paulo Fernandes Ribeiro para as seguintes irregularidades: 
Irregularidade 1: pagamento realizado sem a devida execução física no âmbito do convênio descrito como 'MELHORIAS SANITÁRIAS DOMICILIARES.'.
	Evidências da irregularidade: documentos técnicos presentes nas peças 3, 4, 10, 16, 20, 21, 23, 24, 26, 27, 33, 37, 41, 42, 43, 53, 56, 58 e 61.
	Normas infringidas: Art. 37, caput, c/c o art. 70, parágrafo único, da Constituição da República Federativa do Brasil, art. 93 do Decreto-lei 200/1967; art. 66, caput, do Decreto 93.872/1986, art. 10 da Instrução Normativa 71/2012, art. 4o da Decisão Normativa TCU 155/2016.
	Débito relacionado ao responsável Mario Paulo Fernandes Ribeiro:
	Data de ocorrência
	Valor histórico (R$) 

	13/11/2006
	12.856,53

		Cofre credor: Fundação Nacional de Saúde.
		Responsável: Mario Paulo Fernandes Ribeiro.
Conduta: autorizar pagamento por serviços não executados, conforme Relatório de Visita Técnica (peça 37) , contrariando o disposto no art.62 da Lei 4.320/1964.
Nexo de causalidade: a realização de pagamento relativo a parcela do objeto do instrumento em questão maior que a efetivamente executada resultou em prejuízo equivalente à diferença entre o valor pago e o valor correspondente à parcela executada.
Culpabilidade: não há excludentes de ilicitude, de culpabilidade e de punibilidade; é razoável supor que o responsável tinha consciência da ilicitude de sua conduta; era exigível conduta diversa da praticada, qual seja, realizar o pagamento relativo apenas às parcelas efetivamente executadas do objeto. 
Encaminhamento: citação.
Irregularidade 2: ausência de nexo de causalidade entre os recursos recebidos e as despesas realizadas.
	Evidências da irregularidade: documentos técnicos presentes nas peças 30, 41 e 70.
	Normas infringidas: art. 37, caput, c/c o art. 70, parágrafo único, da Constituição da República Federativa do Brasil; art. 93 do Decreto-lei 200/1967; art. 66 do Decreto 93.872/1986; Lei 9.452/1997; Lei 10.180/2001; Portaria GB/MS 382/2002 e Portaria Funasa 106/2004.
	Débito relacionado ao responsável Mario Paulo Fernandes Ribeiro:
	Data de ocorrência
	Valor histórico (R$) 

	7/5/2008
	10.555,50

		Cofre credor: Fundação Nacional de Saúde.
		Responsável: Mario Paulo Fernandes Ribeiro.
Conduta: não apresentar documentação suficiente para estabelecer o nexo de causalidade entre os recursos recebidos e as despesas realizadas.
Nexo de causalidade: a impossibilidade de se estabelecer o nexo de causalidade entre os recursos recebidos e as despesas realizadas implica a não comprovação do correspondente valor repassado.
Culpabilidade: não há excludentes de ilicitude, de culpabilidade e de punibilidade; é razoável supor que o responsável tinha consciência da ilicitude de sua conduta; era exigível conduta diversa da praticada, qual seja, apresentar toda a documentação necessária e suficiente para comprovação do nexo de causalidade entre os recursos recebidos no instrumento em questão e as despesas realizadas. 
Encaminhamento: citação.
	Apesar de o tomador de contas haver incluído Jss Construções Ltda como responsável neste processo, após análise realizada sobre a documentação acostada aos autos, conclui-se que sua responsabilidade deve ser excluída, uma vez que não há evidências de que tenha tido participação nas irregularidades aqui verificadas.
Em cumprimento ao pronunciamento da unidade (peça 90) , foram efetuadas citações do responsável, nos moldes adiante:
 Mario Paulo Fernandes Ribeiro - promovida a citação do responsável, conforme delineado adiante:
	Comunicação: Ofício 36230/2022 - Seproc (peça 92) 
Data da Expedição: 4/8/2022
Data da Ciência: 12/8/2022 (peça 93) 
Nome Recebedor: Mario Paulo Fernandes Ribeiro
Observação: Ofício enviado para o endereço do responsável, conforme pesquisa na base de dados no sistema da Receita Federal, custodiada pelo TCU (peça 91) .
Fim do prazo para a defesa: 27/8/2022
	
Conforme Despacho de Conclusão das Comunicações Processuais (peça 96) , as providências inerentes às comunicações processuais foram concluídas. 
Transcorrido o prazo regimental, o responsável Mario Paulo Fernandes Ribeiro apresentou alegações de defesa (peças 94 e 95) , que serão analisadas a seguir.
ANÁLISE DOS PRESSUPOSTOS DE PROCEDIBILIDADE DA IN/TCU 71/2012
Avaliação da Ocorrência de Prescrição
Em relação à prescrição, o Supremo Tribunal Federal - STF, no Recurso Extraordinário - RE 636.886, fixou a tese, com repercussão geral reconhecida, de que 'é prescritível a pretensão de ressarcimento ao erário fundada em decisão de Tribunal de Contas' (Tema 899) . Posteriormente, o próprio TCU regulamentou o assunto por meio da Resolução TCU 344, de 11/10/2022, publicada em 21/10/2022, à luz do disposto na Lei 9.873/1999, estabelecendo que 'prescrevem em cinco anos as pretensões punitiva e de ressarcimento' nos processos de controle externo, conforme o art. 2º, da referida norma.
Quanto ao termo inicial da contagem do prazo prescricional, o art. 4º prevê o seguinte:
Art. 4° O prazo de prescrição será contado:
I - da data em que as contas deveriam ter sido prestadas, no caso de omissão de prestação de contas;
II - da data da apresentação da prestação de contas ao órgão competente para a sua análise inicial;
III - do recebimento da denúncia ou da representação pelo Tribunal ou pelos órgãos de controle interno, quanto às apurações decorrentes de processos dessa natureza;
IV - da data do conhecimento da irregularidade ou do dano, quando constatados em fiscalização realizada pelo Tribunal, pelos órgãos de controle interno ou pelo próprio órgão ou entidade da Administração Pública onde ocorrer a irregularidade;
V - do dia em que tiver cessado a permanência ou a continuidade, no caso de irregularidade permanente ou continuada.
No que se refere às causas de interrupção da prescrição, o art. 5º dispõe:
Art. 5º A prescrição se interrompe:
I - pela notificação, oitiva, citação ou audiência do responsável, inclusive por edital; 
II - por qualquer ato inequívoco de apuração do fato;
III - por qualquer ato inequívoco de tentativa de solução conciliatória; 
IV - pela decisão condenatória recorrível.
§ 1° A prescrição pode se interromper mais de uma vez por causas distintas ou por uma mesma causa desde que, por sua natureza, seja repetível no curso do processo.
§ 2° Interrompida a prescrição, começa a correr novo prazo a partir do ato interruptivo.
§ 3º Não interrompem a prescrição o pedido e concessão de vista dos autos, emissão de certidões, prestação de informações, juntada de procuração ou subestabelecimento e outros atos de instrução processual de mero seguimento do curso das apurações.
No caso concreto, o termo inicial da contagem do prazo prescricional ocorreu em 29/1/2013, data em que a prestação de contas foi apresentada (art. 4°, II) .
Ademais, verificam-se, nos presentes autos, os seguintes eventos processuais interruptivos da prescrição, ocorridos tanto na fase interna, quanto na fase externa desta TCE:
fase interna:
	a) apresentação da prestação de contas em 29/1/2013 (peça 39) ;
	b) parecer financeiro 17/2013 em 3/4/2013 (peça 41) ;
	c) notificação de Mario Paulo Fernandes Ribeiro em 10/4/2013 (peças 42 e 43) ;
	d) notificação de Mario Paulo Fernandes Ribeiro em 17/4/2015 (peças 47 e 48) ;
	e) parecer financeiro 143/2016 em 10/10/2016 (peça 53) ;
	f) notificação de Mario Paulo Fernandes Ribeiro em 3/11/2016 (peças 54 e 55) ;
	g) parecer financeiro 021/2017 em 20/3/2017 (peça 58) ;
	h) instauração de TCE em 13/9/2017 (peça 2) ;
	i) despacho 116/2020 de reanálise de TCE em 12/8/2020 (peça 67) ;
	j) notificação de Mario Paulo Fernandes Ribeiro em 12/11/2020 (peças 71 e 72) ;
	k) relatório final de TCE em 10/2/2021 (peça 77) ; e
	l) relatório de auditoria da CGU em 25/3/2021 (peça 81) ;
fase externa:
	a) autuação no Tribunal em 4/5/2021;
	b) deliberação para citação em 1/7/2022 (peças 88 a 90) ; e
	c) notificação de Mario Paulo Fernandes Ribeiro em 12/10/2022 (peças 92 e 93) ;
Ao se analisar o termo inicial da contagem do prazo de prescrição, bem como a sequência de eventos processuais indicados no item anterior, os quais têm o condão de interromper a fluência do prazo prescricional, nos termos do art. 5º da Resolução TCU n. 344/2022, conclui-se que não houve o transcurso do prazo de 5 (cinco) anos entre cada evento processual e o seguinte. Portanto, levando-se em consideração o entendimento do STF acima mencionado, bem como a vigente regulamentação do Tribunal, não ocorreu, nos autos, a prescrição da pretensão sancionatória e ressarcitória para o TCU.
Avaliação da Prescrição Intercorrente no Âmbito do Tribunal
A RESOLUÇÃO - TCU 344, de 11 de outubro de 2022, estabelece que:
Art. 8º Incide a prescrição intercorrente se o processo ficar paralisado por mais de três anos, pendente de julgamento ou despacho, sem prejuízo da responsabilidade funcional decorrente da paralisação, se for o caso. 
§ 1° A prescrição intercorrente interrompe-se por qualquer ato que evidencie o andamento regular do processo, excetuando-se pedido e concessão de vista dos autos, emissão de certidões, prestação de informações, juntada de procuração ou subestabelecimento e outros atos que não interfiram de modo relevante no curso das apurações.
§ 2° As causas suspensivas e interruptivas da prescrição principal também suspendem ou interrompem a prescrição intercorrente.
Levando-se em consideração a vigente regulamentação do Tribunal, bem como os eventos processuais interruptivos da prescrição na fase externa, relacionados no item 40.2. acima, conclui-se que não houve o transcurso do prazo de 3  (três) anos entre cada evento processual e o seguinte, e consequentemente não ocorreu a prescrição intercorrente.
Avaliação de Viabilidade do Exercício do Contraditório e Ampla Defesa
	Verifica-se que não houve o transcurso de mais de dez anos desde o fato gerador sem que tenha havido a notificação do responsável pela autoridade administrativa federal competente (art. 6º, II, c/c art. 19 da IN/TCU 71/2012, modificada pela IN/TCU 76/2016) , uma vez que o fato gerador da irregularidade sancionada ocorreu em 29/1/2013, e o responsável foi notificado sobre as irregularidades pela autoridade administrativa competente conforme segue:
Mario Paulo Fernandes Ribeiro, por meio do ofício acostado à peça 42, recebido em 10/4/2013, conforme AR (peça 43) .
Valor de Constituição da TCE 	
	Verifica-se, ainda, que o valor atualizado do débito apurado (sem juros) em 1/1/2017 é de R$ 41.744,07, inferior ao limite mínimo de R$ 100.000,00, na forma estabelecida conforme os arts. 6º, I, e 19 da IN/TCU 71/2012, modificada pela IN/TCU 76/2016. Porém, o arquivamento, sem cancelamento de débito, com fundamento no art. 213 do RI/TCU, imporia ao responsável uma obrigação de ressarcimento maior que a devida, calculada com base nas apurações do tomador de contas, e o consequente enriquecimento indevido do ente estatal, uma vez que houve parcela aproveitável do objeto.
OUTROS PROCESSOS/DÉBITOS NOS SISTEMAS DO TCU COM OS MESMOS RESPONSÁVEIS
	Informa-se que não foi encontrado débito imputável ao responsável em outros processos no Tribunal.
	Informa-se que foram encontrados débitos imputáveis aos responsáveis no banco de débitos existente no sistema e-TCE:
	Responsável
	Débito inferior

	Mario Paulo Fernandes Ribeiro
	2488/2019 (R$ 27.000,00) - Dano inferior ao limite de instauração da TCE cadastrado

	A tomada de contas especial está, assim, devidamente constituída e em condição de ser instruída.
EXAME TÉCNICO
Argumentos apresentados por Mario Paulo Fernandes Ribeiro (peça 95) 
Ausência de dano ao erário:
O defendente argumenta que diferentemente do quanto alegado na TCE, em que só alcançou uma média de 75,56% da meta estipulada no convênio, o percentual de obra atestado como executado pela visita técnica do dia 19/7/2012 foi de 83,53% (peça 37, p. 2) .
Informa que o parecerista considerou 68 módulos construídos e aptos a cumprir a função, sendo que demais 22 módulos sanitários, embora estivessem incompletos, foram iniciados, ainda que não finalizados. Além disso, pagou à contratada o valor de R$ 143.924,40, correspondente a 77,62% da obra, valor 7,91% inferior ao efetivamente devido.
Em relação ao desconto de 3 cheques sem comprovação de despesa, o responsável argumenta que houve em sua gestão avanço superior ao previsto, o que demonstra ausência de dano ao erário.
Análise: a conduta do responsável que levou a sua citação foi o pagamento relativo à parcela do objeto maior que a efetivamente executada, que resultou em prejuízo equivalente à diferença entre o valor pago e o valor correspondente à parcela executada.
Foi apurado, no caso concreto, que 75,56% do alcance da meta foi cumprido com a execução completa e funcional de 68 módulos sanitários, o que correspondeu a R$ 131.067,87.
O fato de terem sido pagos R$ 143.924,40 à contratada, valor superior em R$ 12.865,53 ao efetivamente executado, não pesa a favor do gestor, visto que configurou aplicação de recursos infrutífera e não aproveitável, causa de dano ao erário.
A aplicação dos R$ 12.865,53, portanto, deve ser considerada como recursos não executados, configurando o pagamento maior à contratada.
A própria justificativa apresentada, de que supostamente pagou à contratada o equivalente a 77,62% da obra, já comprova que não aplicou os recursos necessários à conclusão e alcance social dos 22 módulos sanitários restantes. 
Caracterizou-se, portanto, a inação do gestor, visto que dispunha de recursos para a conclusão do objeto, conforme se comprovou pela devolução de R$ 40.530,73 (peça 39) em 29/1/2013.
Quanto aos cheques emitidos sem comprovação de aplicação no objeto do convênio, a simples execução do objeto não estabelece o nexo de causalidade necessário entre os recursos disponibilizados e a despesa executada. É fundamental que se comprove a aplicação dos recursos aportados na conta específica no objeto conveniado, caso contrário se configura o dano ao erário.
Assim, não há motivo para acolher o argumento apresentado pelo responsável.
Prescrição: 
O defendente afirma que o processo de TCE, que analisa supostas irregularidades referentes ao convênio 051/2004, somente foi instaurado em 24/10/2020, mais de 10 anos depois do citado exercício. Além disso, somente em 18/7/2022 fora ordenada sua citação, mais de 14 anos após o último fato tido como irregular, que afirmou ter sido em 7/5/2008.
Análise: conforme apresentado nos itens 36 a 43 desta instrução, não ocorreu alegada prescrição, visto que o termo inicial de sua contagem foi 29/1/2013, momento em que foi encaminhado documento considerado como prestação de contas, e o responsável foi notificado acerca das irregularidades em 10/4/2013 (peças 42 e 43) , cerca de 4 meses após.
Assim, não há motivo para acolher o argumento apresentado pelo responsável.
Impossibilidade de prestar contas
Argumenta o responsável que o prazo para guarda de documentos por parte do gestor expira-se em 5 anos, conforme IN 12/1988 da Secretaria do Tesouro Nacional. Assim, como foi notificado pelo Tribunal cerca de 14 anos após os fatos, estaria impossibilitado de prestar contas e com sua defesa cerceada.
Análise: Como informado anteriormente, o responsável teve ciência das irregularidades em 10/4/2013, cerca de 2 anos após a vigência do convênio, que foi em 12/4/2011. Diante disso, era de se esperar que o gestor tivesse sob sua guarda a devida documentação probatória visto que se tratava de lapso temporal muito inferior aos 5 anos previstos na IN STN 12/1988.
Assim, não há motivo para acolher o argumento apresentado pelo responsável.
Conclusão: procedida a análise dos argumentos apresentados, o responsável não trouxe argumentos capazes de afastar a responsabilidade pelo dano a ele atribuído, razão pela qual suas alegações de defesa devem ser rejeitadas.
Dolo ou Erro Grosseiro no TCU (art. 28 da LINDB) 
Cumpre avaliar, por fim, a caracterização do dolo ou erro grosseiro, no caso concreto, tendo em vista a diretriz constante do art. 28 do Decreto-lei 4.657/1942 (Lei de Introdução à Normas do Direito Brasileiro - LINDB) acerca da responsabilização de agentes públicos no âmbito da atividade controladora do Estado. Desde a entrada em vigor da Lei 13.655/2018 (que inseriu os artigos 20 ao 30 ao texto da LINDB) , essa análise vem sendo incorporada cada vez mais aos acórdãos do TCU, com vistas a aprimorar a individualização das condutas e robustecer as decisões que aplicam sanções aos responsáveis. 
Acerca da jurisprudência que vem se firmado sobre o tema, as decisões até o momento proferidas parecem se inclinar majoritariamente para a equiparação conceitual do 'erro grosseiro' à 'culpa grave'. Para fins do exercício do poder sancionatório do TCU, tem-se considerado como erro grosseiro o que resulta de grave inobservância do dever de cuidado e zelo com a coisa pública (Acórdão 2391/2018-TCU-Plenário, Relator: Benjamin Zymler, Acórdão 2924/2018-TCU-Plenário, Relator: José Mucio Monteiro, Acórdão 11762/2018-TCU-Segunda Câmara, Relator: Marcos Bemquerer, e Acórdãos 957/2019, 1.264/2019 e 1.689/2019, todos do Plenário, Relator Augusto Nardes) . 
Quanto ao alcance da expressão 'erro grosseiro', o Ministro Antônio Anastasia defende que o correto seria considerar 'o erro grosseiro como culpa grave, mas mantendo o referencial do homem médio' (Acórdão 2012/2022-TCU-Segunda Câmara) . Desse modo, incorre em erro grosseiro o gestor que falha gravemente nas circunstâncias em que não falharia aquele que emprega um nível de diligência normal no desempenho de suas funções, considerando os obstáculos e dificuldades reais que se apresentavam à época da prática do ato impugnado (art. 22 da LINDB) . 
No caso em tela, as irregularidades consistentes no pagamento por parcela não executada da obra e no pagamento de despesas sem comprovação de aplicação no objeto configuram violação não só às regras legais apresentadas nos itens 29.1.2 e 30.1.2, mas também a princípios basilares da administração pública, como o da moralidade. Depreende-se, portanto, que a conduta do responsável se distanciou daquela que seria esperada de um administrador médio, a revelar grave inobservância no dever de cuidado no trato com a coisa pública, num claro exemplo de erro grosseiro a que alude o art. 28 da LINDB (Acórdão 1689/2019-TCU-Plenário, Relator Min. Augusto Nardes; Acórdão 2924/2018-TCU-Plenário, Relator Min. José Mucio Monteiro; Acórdão 2391/2018-TCU-Plenário, Relator Min. Benjamin Zymler) . 
CONCLUSÃO
	Em face da análise promovida na seção 'Exame Técnico', verifica-se que o responsável Mario Paulo Fernandes Ribeiro não logrou comprovar a boa e regular aplicação dos recursos, devendo-se rejeitar suas alegações de defesa. 
Verifica-se também que não houve a prescrição da pretensão punitiva, conforme análise realizada nos itens 40 a 43, ou prejuízo ao contraditório e ampla defesa, conforme item 44.
	Tendo em vista que não constam dos autos elementos que permitam reconhecer a boa-fé do responsável, sugere-se que as suas contas sejam julgadas irregulares, nos termos do art. 202, § 6º, do Regimento Interno do TCU, com a imputação do débito atualizado monetariamente e acrescido de juros de mora, nos termos do art. 202, § 1º do Regimento Interno do TCU, descontado o valor eventualmente recolhido, aplicando-lhe, ainda, a multa prevista no art. 57 da Lei 8.443/1992.
Por fim, como não houve elementos que pudessem modificar o entendimento acerca das irregularidades em apuração, mantém-se a matriz de responsabilização atualizada no sistema e-TCE.
PROPOSTA DE ENCAMINHAMENTO
Diante do exposto, submetemos os autos à consideração superior, propondo ao Tribunal:
rejeitar as alegações de defesa apresentadas pelo sr. Mario Paulo Fernandes Ribeiro; 
excluir da relação processual JSS Construções Ltda;
julgar irregulares, nos termos dos arts. 1º, I, 16, III, 'b' e 'c,' da Lei 8.443/1992, c/c os arts. 19 e 23, III, da mesma Lei, as contas do responsável Mario Paulo Fernandes Ribeiro, condenando-o ao pagamento das importâncias a seguir especificadas, atualizadas monetariamente e acrescidas dos juros de mora, calculadas a partir das datas discriminadas até a data da efetiva quitação do débito, fixando-lhe o prazo de quinze dias, para que comprove, perante o Tribunal, o recolhimento das referidas quantias aos cofres do Fundação Nacional de Saúde, nos termos do art. 23, III, 'a', da citada lei, c/c o art. 214, III, 'a', do Regimento Interno do TCU.  
		Débitos relacionados ao responsável Mario Paulo Fernandes Ribeiro (CPF: XXX.912.375-XX) :
	Data de ocorrência
	Valor histórico (R$) 

	13/11/2006
	12.856,53

	7/5/2008
	10.555,50

Valor atualizado do débito (com juros) em 30/11/2022: R$ 84.552,73.
	autorizar, desde logo, a cobrança judicial das dívidas, caso não atendida a notificação, na forma do disposto no art. 28, II, da Lei 8.443/1992;
autorizar também, desde logo, se requerido, com fundamento no art. 26, da Lei 8.443, de 1992, c/c o art. 217, §1º do Regimento Interno do TCU, o parcelamento da dívida em até 36 parcelas, incidindo, sobre cada parcela, corrigida monetariamente, os correspondentes acréscimos legais, fixando-lhe o prazo de quinze dias, a contar do recebimento da notificação, para comprovar, perante o Tribunal, o recolhimento da primeira parcela, e de trinta dias, a contar da parcela anterior, para comprovar os recolhimentos das demais parcelas, devendo incidir, sobre cada valor mensal, atualizado monetariamente, os juros de mora devidos, no caso do débito, na forma prevista na legislação em vigor, alertando o responsável de que a falta de comprovação do recolhimento de qualquer parcela importará o vencimento antecipado do saldo devedor, nos termos do § 2º do art. 217 do Regimento Interno deste Tribunal; 
enviar cópia do Acórdão a ser prolatado à Procuradoria da República no Estado da Bahia nos termos do § 3º do art. 16 da Lei 8.443/1992, c/c o § 7º do art. 209 do Regimento Interno do TCU, para adoção das medidas cabíveis; e
enviar cópia do Acórdão que vier a ser proferido ao Superintendência Estadual da Funasa na Bahia e ao responsável, para ciência;
informar à Procuradoria da República no Estado da Bahia, à Superintendência Estadual da Funasa na Bahia e ao responsável que a presente deliberação, acompanhada do Relatório e do Voto que a fundamenta, está disponível para a consulta no endereço www.tcu.gov.br/acordaos, além de esclarecer que, caso requerido, o TCU poderá fornecer sem custos as correspondentes cópias, de forma impressa; e
informar à Procuradoria da República no Estado da Bahia que, nos termos do parágrafo único do art. 62 da Resolução TCU 259/2014, os procuradores e membros do Ministério Público credenciados nesta Corte podem acessar os presentes autos de forma eletrônica e automática, ressalvados apenas os casos de eventuais peças classificadas como sigilosas, as quais requerem solicitação formal."
3.	O Ministério Público junto ao TCU (MPTCU) apresentou proposta convergente, sem embargo de sugerir dois reparos na proposta de encaminhamento, conforme trecho a seguir transcrito do parecer de peça 100:
"18. A despeito de o deslinde alvitrado para este processo ser pertinente naquilo que é fundamental, verifico duas impropriedades que merecem reparo. 
19. A primeira diz respeito ao valor do débito indicado para a irregularidade concernente aos pagamentos efetuados, em cheque, para os quais não foram localizados os documentos fiscais correspondentes. A Secex-TCE assinalou que os valores dos cheques emitidos em 7/5/2008 seriam de R$ 8.695,50, R$ 1.395,00 e R$ 465,00 (peça 97, p. 3) . No entanto, o extrato bancário acostado aos autos registra o valor de R$ 139,50 para o segundo cheque (peça 70, p. 10) , em vez dos R$ 1.395,00 indicados na instrução técnica de mérito. Assim, a diferença, no montante de R$ 1.255,50, deve ser abatida do débito. 
20. A segunda impropriedade se refere ao fato de a unidade instrutiva não ter proposto a aplicação de multa ao gestor, mesmo tendo concluído pela não ocorrência da 'prescrição da pretensão sancionatória' do TCU (peça 97, p. 7) .
21. Diante do exposto, este membro do Ministério Público junto ao TCU manifesta-se de acordo com o encaminhamento formulado pela unidade técnica, sem prejuízo de propor os seguintes aprimoramentos:
a) que o débito a ser imputado ao Sr. Mario Paulo Fernandes Ribeiro seja composto da seguinte forma:
	Data de ocorrência
	Valor histórico (R$) 

	13/11/2006
	12.856,53

	7/5/2008
	9.300,00

b) que seja aplicada ao responsável a multa prevista no art. 57 da Lei 8.443/1992."
	É o relatório.

Humberto David de Alencar Santos (OAB-BA 67.437).

Procurador Sérgio Ricardo Costa Caribé.

TOMADA DE CONTAS ESPECIAL. FUNASA. MUNICÍPIO DE SANTANÓPOLIS/BA. NÃO COMPROVAÇÃO DA BOA E REGULAR APLICAÇÃO DOS RECURSOS TRANFERIDOS. PAGAMENTOS REALIZADOS EM DESCOMPASSO COM A EXECUÇÃO FÍSICA. AUSÊNCIA DE NEXO DE CAUSALIDADE ENTRE OS RECURSOS RECEBIDOS E AS DESPESAS REALIZADAS. CITAÇÃO. REJEIÇÃO DAS ALEGAÇÕES DE DEFESA. CONTAS IRREGULARES. DÉBITO E MULTA.

TOMADA DE CONTAS ESPECIAL (TCE)

Unidade de Auditoria Especializada em Tomada de Contas Especial (AudTCE).

Examina-se tomada de contas especial instaurada pela Funasa em nome de Mario Paulo Fernandes Ribeiro, prefeito de Santanópolis/BA nas gestões 2001/2004 e 2005/2008, em razão de irregularidades identificadas na execução de convênio celebrado para "melhorias sanitárias domiciliares" naquele município.
O plano de trabalho aprovado (peça 26) previa a construção de 90 módulos sanitários ao custo unitário de R$ 2.000,00, além da realização de "cursos, feiras, reuniões e visitas domiciliares", de forma que o objeto do convênio totalizava R$ 185.400,00. Desse valor, 97% correspondiam à parcela federal e 3% à contrapartida do convenente.
Os repasses da Funasa se deram entre 17/10/2005 e 17/8/2010 e corresponderam a todo o montante previsto, de R$ 179.838,00. Nos extratos bancários fornecidos, todavia, não consta o depósito da contrapartida municipal (peça 70) .
A empresa contratada para construção dos módulos sanitários recebeu pagamentos que totalizaram R$ 143.924,40.
O mais recente relatório de visita técnica in loco (peça 37) asseverou que apenas 68 módulos poderiam ser considerados parcialmente concluídos. Por essa razão, o parecerista considerou que poderia ser aprovada a execução de R$ 130.674,57, rejeitando-se a parcela restante de R$ 49.325,43. Tal relatório também julgou adequada a despesa de R$ 393,30 relativa à confecção da placa de obra. O técnico responsável não se manifestou a respeito das demais despesas correntes que compunham o plano de trabalho.
O tomador de contas considerou que o prejuízo importaria no valor total pago à contratada, atribuindo responsabilidade ao ex-prefeito.
Em exame inicial do feito no âmbito deste Tribunal, a AudTCE promoveu reparos na quantificação do dano. Acolhendo o parecer técnico da Funasa, reputou legítimos os pagamentos que somaram R$ 131.067,87, referentes aos 68 módulos parcialmente concluídos e ao custo da placa da obra. Restou, portanto, como débito, a diferença entre a quantia paga e o montante devido, ou seja, R$ 12.856,53.
Compulsando o extrato bancário e os demais documentos apresentados na prestação de contas, a unidade instrutora também identificou o pagamento de três cheques sem a devida comprovação de despesa, nas importâncias de R$ 8.695,50, R$ 1.395,00 e R$ 465,00, totalizando R$ 10.555,50 (peça 70, p. 10) .
Regularmente citado, o responsável apresentou alegações de defesa, nas quais argumenta, em síntese, que:
como o último ato imputado como irregular foi praticado em 7/5/2008 e esta TCE foi instaurada em 24/8/2020, teria ocorrido a prescrição das pretensões punitiva e ressarcitória do TCU;
o extenso período entre os fatos e a citação do responsável (em 18/7/2022) , superior a 14 anos, inviabiliza o acesso aos documentos necessários ao exercício do contraditório e da ampla defesa;
o relatório técnico da Funasa atesta a execução de 85,53%, de forma que não teria havido pagamento a maior à empresa contratada - o que afastaria a caracterização de dano ao erário e, portanto, a possibilidade de se imputar obrigação de ressarcimento ao gestor.
Em instrução de mérito, a AudTCE, no que contou com o endosso do Ministério Público junto ao TCU, propôs rejeitar as alegações de defesa e julgar irregulares as contas do responsável, com imputação do débito identificado.
O MPTCU recomendou duas retificações na proposta de encaminhamento alvitrada: (i)  corrigir equívoco no valor de um dos cheques que compõe a parcela de despesas impugnadas; e (ii)  aplicar ao responsável a multa prevista no art. 57 da Lei 8.443/1992, proporcional ao débito.
Acompanho a essência da análise empreendida pela unidade técnica, com os ajustes propostos pelo MPTCU, razão pela qual incorporo os fundamentos lançados nos pareceres precedentes às minhas razões de decidir, sem prejuízo das considerações que apresento a seguir.
Examino, de início, se a prescrição, matéria de ordem pública, impacta as responsabilidades apontadas neste processo. Relembro que o tema foi objeto de recente regulamentação por esta Corte, por meio da Resolução-TCU 344, de 11 de outubro de 2022. 
Diferentemente do alegado pelo ex-prefeito, a presente tomada de contas especial foi instaurada, na fase interna, em 13/9/2017 (peça 2) . Nada obstante essa etapa de formalização, ele já havia sido notificado em 10/4/2013 (peças 42-43) para sanar as irregularidades ou recolher a quantia identificada aos cofres da Funasa.
Ademais, consoante examinado pela AudTCE e pelo Parquet, os diversos marcos interruptivos registrados nos autos, contados desde a efetiva prestação de contas ocorrida em 29/1/2013, permitem concluir pela não ocorrência da prescrição.
No mérito, as alegações de defesa não socorrem o interessado. Sua defesa se fia apenas no trecho abaixo destacado na conclusão do relatório de visita técnica in loco  (peça 37, p. 2) :
"Assim, concluo e considero a obra inacabada e o objeto pactuado parcialmente cumprido. Um modulo sanitário só pode ser dado como construído quando cumpre com sua função que, no caso em pauta é no mínimo o destino adequado dos dejetos e afluentes domiciliares, como já foi descrito acima. De vez que, dos módulos novos e construídos à revelia da FUNASA, só consegui localizar 36 módulos (34 na zona rural e 2 na zona urbana) . Destes 36 módulos, considero que 17 exercem função social e sanitária, todavia saliento a má qualidade da obra. Assim totaliza-se 68 módulos sanitários construídos na forma acima referida, ou R$ 130.674,57 (conforme planilha de acompanhamento anexa) restando, portanto, 22 módulos que não podem ser dados como construídos perfazendo um valor de R$ 49.325,43, aí já incluindo os serviços inexecutados dos módulos parcialmente construídos, embora apresente um volume de obras e serviços da ordem de 83,53%. O convênio findou, e assim a restituição do valor inexecutado é medida que se impõe segundo a IN/STN N° 01/97."
O responsável argumenta que teriam sido executados 83,53% do contrato e, uma vez que foram pagos à empresa recursos equivalentes a 77,62% da avença, estaria afastado o dano ao erário.
Ocorre que essa mera alegação não se compatibiliza com a informação principal trazida no mesmo trecho do relatório acima transcrito.
Perceba-se que o ex-prefeito, assim como a AudTCE, não contesta a validade do relatório de visita técnica como parâmetro adequado para quantificação da parcela executada. Pois bem, esse parecer é claro ao informar que: (i) dos 90 módulos previstos, 22 não foram construídos; (ii) somente identificou 68 módulos parcialmente construídos; (iii) desses 68 módulos, estimou que deveriam ser glosados R$ 5.325,43 (diferença entre os R$ 49.325,43 do total não executado e R$ 44.000,00, que seriam a cifra relativa aos 22 módulos não concluídos) .
Ou seja, o texto do relatório técnico não deixa qualquer margem de dúvida de que somente acolheu despesas de R$ 130.674,57. A informação de que o "volume de obras e serviços" teria atingido o percentual de 83,53% trata, certamente, dos serviços que, mesmo iniciados, não possuem qualquer serventia para utilização da população beneficiada. 
A jurisprudência desta Corte é firme no sentido de somente se pode considerar a execução parcial do objeto do convênio, para fins de redução do débito apurado, "quando comprovadamente a parcela concluída for aproveitável para a finalidade esperada" (Acórdão 2835/2016-TCU-Primeira Câmara, relator: Ministro Benjamin Zymler) .
Assim, a alegação do ex-prefeito de que os pagamentos não excederam a parcela executada do objeto do convênio não se sustenta. O acolhimento, pela Funasa, dos 68 módulos que apresentavam vícios construtivos já se mostra favorável ao gestor, uma vez que o fiscal técnico atestou os serviços a despeito de "salient[ar] a má qualidade da obra" e de "consider[ar] a obra inacabada".
Resta, portanto, caracterizada a primeira parcela de dano ao erário, na soma de R$ 12.856,53, em razão da realização de pagamentos sem a devida execução física.
Em relação às despesas realizadas a partir da conta específica do convênio, o responsável não apresentou justificativas. Acompanhando a retificação proposta pelo MPTCU, imputo ao ex-prefeito a obrigação de restituir o total de R$ 9.300,00, decorrente dos três cheques descontados em 7/5/2008, nos valores de R$ 8.695,00, R$ 139,50 e R$ 465,00 (peça 70, p. 10) .
Finalmente, acolho também a proposta do Ministério Público para aplicação da multa prevista no art. 57 da Lei 8.443/1992.
À luz dos elementos constantes dos autos, cabe rejeitar as alegações de defesa do responsável e julgar suas contas irregulares, com consequente imputação de débito e multa.
Ante o exposto, VOTO pela adoção da minuta de acórdão que submeto a este Colegiado.
TCU, Sala das Sessões, em 9 de maio de 2023.
JORGE OLIVEIRA 
Relator